---
title: "Sesión 10: Pruebas Diagnósticas II"
subtitle: "Curvas ROC, Área Bajo la Curva (AUC) y Punto de Corte Óptimo"
author: "Jesús Esteban Hernández"
date: last-modified
format:
  html:
    toc: true
    code-fold: show
---

# Curvas ROC y Punto de Corte Óptimo

En esta sesión evaluamos marcadores diagnósticos continuos mediante el análisis de curvas ROC (*Receiver Operating Characteristic*) y la estimación del área bajo la curva (AUC).

## 1. Carga de librerías y datos

```{r}
#| label: setup-sesion10
#| message: false
#| warning: false

library(pROC)
library(ggplot2)

# Dataset aSAH: Evaluación del biomarcador s100b para mal pronóstico (outcome)
data(aSAH)
head(aSAH)
```

## 2. Construcción de la curva ROC y cálculo del AUC

```{r}
#| label: roc-basic
#| message: false

# Objeto ROC (outcome: 'Good' vs 'Poor')
roc_s100b <- roc(
  response = aSAH$outcome,
  predictor = aSAH$s100b,
  levels = c("Good", "Poor"), # Control / Caso
  direction = "<"             # "<" indica que valores más altos sugieren el caso ("Poor")
)

# Área bajo la curva (AUC)
auc(roc_s100b)

# Intervalo de confianza al 95% para el AUC (Delong)
ci.auc(roc_s100b)
```

## 3. Representación gráfica de la curva ROC

```{r}
#| label: fig-roc-plot
#| fig-cap: "Curva ROC para el biomarcador S100b con intervalo de confianza"

plot(
  roc_s100b,
  main = "Evaluación Diagnóstica: S100b",
  col = "#2E9FDF",
  lwd = 3,
  print.auc = TRUE,
  print.auc.x = 0.4,
  print.auc.y = 0.2,
  auc.polygon = TRUE,
  auc.polygon.col = "#2E9FDF22",
  grid = TRUE
)

# Añadir IC del 95% dibujado sobre la curva
ci_sp <- ci.se(roc_s100b, specificities = seq(0, 1, 0.1))
plot(ci_sp, type = "shape", col = "#2E9FDF11")
```

## 4. Determinación del Punto de Corte Óptimo (Índice de Youden)

El índice de Youden maximiza la distancia vertical respecto a la diagonal de azar ($J = \text{Sensibilidad} + \text{Especificidad} - 1$):

```{r}
#| label: optimal-cutpoint

# Extracción del punto de corte óptimo por el método de Youden
corte_optimo <- coords(
  roc_s100b, 
  x = "best", 
  best.method = "youden",
  ret = c("threshold", "sensitivity", "specificity", "ppv", "npv")
)

corte_optimo
```

---

### Interpretación Clínica

* **Punto de corte óptimo:** `r round(corte_optimo$threshold, 3)`
* **Sensibilidad:** `r round(corte_optimo$sensitivity * 100, 1)`%
* **Especificidad:** `r round(corte_optimo$specificity * 100, 1)`%

