---
title: "Análisis de Supervivencia I"
subtitle: "Kaplan-Meier y Comparación de Curvas"
author: "Jesús Esteban Hernández"
institute: "Universidad Rey Juan Carlos"
date: last-modified
format:
  revealjs:
    theme: default
    slide-number: true
    show-slide-number: all
    chalkboard: true
    scrollable: true
    footer: "Método Científico y Análisis de Datos | Sesión 11"
---

## Objetivos de la Sesión

- Comprender el concepto de **tiempo hasta el evento** y **censura a la derecha**.
- Definir la **función de supervivencia** $S(t)$.
- Calcular el **estimador no paramétrico de Kaplan-Meier**.
- Comparar curvas entre grupos mediante la prueba de **Log-Rank**.

---

## El objeto `Surv()` en R

Combinamos el tiempo transcurrido y la ocurrencia del evento:

```{r}
#| echo: true
#| message: false
library(survival)
library(survminer)

# status == 2 indica el evento en el dataset 'lung'
head(Surv(lung$time, lung$status == 2), 12)
```

*El símbolo `+` denota observaciones censuradas.*

---

## Ajuste del Modelo por Grupos

$$S(t) = \prod_{t_i \le t} \left( 1 - \frac{d_i}{n_i} \right)$$

```{r}
#| echo: true
fit_sex <- survfit(Surv(time, status == 2) ~ sex, data = lung)

# Estimación de la mediana de supervivencia
surv_median(fit_sex)
```

---

## Comparación: Test de Log-Rank

Prueba de hipótesis no paramétrica ($H_0: S_1(t) = S_2(t)$):

```{r}
#| echo: true
survdiff(Surv(time, status == 2) ~ sex, data = lung)
```

---

## Curvas de Kaplan-Meier (`survminer`)

```{r}
#| echo: true
#| fig-align: "center"
#| fig-height: 5

ggsurvplot(
  fit_sex,
  data = lung,
  pval = TRUE,
  risk.table = TRUE,
  legend.labs = c("Hombre", "Mujer"),
  palette = c("#E7B800", "#2E9FDF"),
  ggtheme = theme_minimal()
)
```

---

## Enlace a los Apuntes

Para consultar los fundamentos teóricos sobre verosimilitud con datos censurados:

[ Ir al Capítulo 11 del Libro](../sesion11.html){.btn .btn-primary target="_blank"}